【裁判字號】    99,訴,1628
【裁判日期】    991224
【裁判案由】    偽造文書
【裁判全文】
臺灣臺北地方法院刑事判決              99年度訴字第1628號
公  訴  人  臺灣臺北地方法院檢察署檢察官
被      告  黃少青
選任辯護人  何方婷律師
上列被告因偽造文書案件，經檢察官提起公訴（九十九年度偵字
第七四九０號），被告於準備程序中先就被訴事實為有罪之陳述
，經本院告以簡式審判之旨，並聽取當事人之意見後，本院合議
庭裁定行簡式審判程序後，本院判決如下：
    主  文
黃少青行使偽造私文書，足生損害於公眾及他人，處有期徒刑
月，如易科罰金，以銀元佰元即新臺幣玖佰元折算壹日，減為
有期徒刑壹月又拾伍日，如易科罰金，以銀元佰元即新臺幣玖
佰元折算壹日。如附表一所示偽造之署押均沒收。
    事  實
一、黃少青原與前妻林凊雯、前妻之母李貞儀及前妻之妹林逸嫻
    （原名林靖瑤）共同出資經營恩瑞眼鏡有限公司（址設臺北
    市松山區○○○路○段一八二號一樓，下稱恩瑞公司），由
    林凊雯擔任負責人，詎黃少青於與林凊雯簽署離婚協議書前
    之民國九十四年十二月九日前某時許，明知其未經林凊雯、
    李貞儀及林逸嫻之同意或授權，竟基於行使偽造私文書及使
    公務員登載不實之犯意，指示不知情之會計師梁芬玲（已歿
    ）辦理林凊雯、李貞儀、林逸嫻等恩瑞公司股東出資轉讓、
    改推黃少青為董事及修正章程變更登記，由梁芬玲分別偽簽
    林凊雯、李貞儀、林逸嫻之署名及盜用（起訴書誤載為偽造
    ，業據全程到庭實行公訴之檢察官於本院九十九年十二月十
    日審理時以言詞更正之）林凊雯、李貞儀、林逸嫻留存於會
    計師事務所之印文於恩瑞公司變更登記申請書之原任董事欄
    、股東同意書退股股東欄、法定代理人同意書法定代理人欄
    及公司章程修正條文對照表上（偽造署押及盜用印文之數量
    分別如附表一、二所示），以偽造完成林凊雯、李貞儀、林
    逸嫻均同意將名下所有之股權轉讓予黃少青，由黃少青成為
    恩瑞公司負責人意思表示之股東同意書、變更登記申請書、
    法定代理人同意書及公司章程修正條文對照表等私文書，旋
    於九十四年十二月十二日，由梁芬玲持向臺北市政府商業管
    理處辦理股東出資轉讓、改推黃少青為董事及修正章程變更
    登記，使承辦之臺北市政府商業管理處公務員誤以為林凊雯
    等人確有同意將股權轉讓予黃少青，而將上開不實之申請內
    容登載於其職務上所掌之公司變更登記表公文書上，足以生
    損害於林凊雯、李貞儀、林逸嫻及臺北市政府商業管理處對
    公司登記管理之正確性。
二、案經李貞儀、林逸嫻告訴及告發臺灣臺北地方法院檢察署（
    下稱臺北地檢署）檢察官偵查起訴。
    理  由
一、證據之認定：
    上開事實一之部分，業據證人即告訴人林逸嫻及證人林凊雯
    證述屬實（臺北地檢署九十九年度偵字第七四九０號卷第五
    至七頁參照），並有恩瑞公司九十四年十二月九日股東同意
    書影本及臺北市政府九十四年十二月十三日府建商字第０九
    四二六００五三００號函及公司變更登記表各一份附卷足憑
    （臺北地檢署九十九年度他字第七二四號卷第七至十頁參照
    ），並有臺北市政府九十九年十一月十二日府產業商字第０
    九九八九六０三一００號函檢送恩瑞公司登記案卷二宗可憑
    （置於卷外），且被告對上開事實一之部分於本院九十九年
    十二月十日審理時供承不諱（本院當日審判筆錄參照），是
    依上述各項補強證據已足資擔保被告於本院審理中所為之上
    開任意性自白具有相當程度之真實性，而得確信被告前述自
    白之犯罪事實確屬真實，從而依被告前述自白及各該補強證
    據認定被告確有為前述行使偽造私文書及使公務員登載不實
    等犯行，本件事證明確，被告之犯行堪以認定。
二、論罪科刑之法律適用：
  (一)查被告黃少青行為後，刑法部分條文業於九十四年二月二日
    經總統以華總一義字第０九四０００一四九０一號令修正公
    布，並自九十五年七月一日起生效施行；復參酌最高法院九
    十五年五月二十三日第八次刑事庭會議決議意旨，現行刑法
    第二條第一項之規定，係規範行為後法律變更所生新舊法律
    比較適用之準據法，於現行刑法施行後，應適用現行刑法第
    二條第一項之規定，為「從舊從輕」之比較；又比較時應就
    罪刑有關之共犯、未遂犯、想像競合犯、牽連犯、連續犯、
    結合犯，以及累犯加重、自首減輕暨其他法定加減原因（如
    身分加減）與加減例等一切情形，綜其全部罪刑之結果而為
    比較。次查：
  1.刑法第五十五條後段之「牽連犯」規定，經九十五年七月一
    日起施行之新刑法修正刪除。則於新法修正施行後，被告所
    為各罪間即須分論併罰，定其應執行之刑，而不得從一重處
    斷。故比較新、舊法之規定，以修正前牽連犯之規定較有利
    於被告。
  2.刑法第二百十四條之條文雖未修正，但有罰金刑之規定，而
    刑法第三十三條第五款有關於罰金刑之規定，在刑法施行法
    於九十五年六月十四日修正增訂第一條之一，並自九十五年
    七月一日起施行。關於罰金刑部分，刑法分則編各罪所定罰
    金刑之貨幣單位原為銀元，修正前刑法第三十三條第五款規
    定：「罰金：一元（銀元）以上。」，而依罰金罰鍰提高標
    準條例規定，就七十二年六月二十六日前修正之刑法部分條
    文罰金數額提高二至十倍，其後修正者則不提高倍數，並依
    現行法規所定貨幣單位折算新臺幣條例規定，以銀元一元折
    算新臺幣三元。修正後刑法第三十三條第五款規定：「罰金
    ：新臺幣一千元以上，以百元計算之。」，刑法第三十三條
    第五款所定罰金貨幣單位經修正為新臺幣後，刑法分則各罪
    所定罰金刑之貨幣單位亦應配合修正為新臺幣，為使刑法分
    則編各罪所定罰金之最高數額與刑法修正前趨於一致，乃增
    訂刑法施行法第一條之一：「中華民國九十四年一月七日刑
    法修正施行後，刑法分則編所定罰金之貨幣單位為新臺幣。
    九十四年一月七日刑法修正時，刑法分則編未修正之條文定
    有罰金者，自九十四年一月七日刑法修正施行後，就其所定
    數額提高為三十倍。但七十二年六月二十六日至九十四年一
    月七日新增或修正之條文，就其所定數額提高為三倍。」。
    從而，刑法分則編各罪所定罰金刑之最高數額，於上開規定
    修正後並無不同，惟修正後刑法第三十三條第五款所定罰金
    刑最低數額，較之修正前提高，自以修正前刑法第三十三條
    第五款規定有利於被告。
  3.依上開各項比較，新舊刑法雖各條文互有利與不利之情形，
    但經整體綜合比較全部罪刑之結果，仍以九十五年七月一日
    生效施行前之刑法規定，較有利於被告，依現行刑法第二條
    第一項前段規定，自應適用被告行為時之法律即修正前之刑
    法規定論處。
  4.而被告行為後，刑法施行法業於九十五年六月十四日增訂公
    布第一條之一，其中第一項規定：「中華民國九十四年一月
    七日刑法修正施行後，刑法分則編所定罰金之貨幣單位為新
    臺幣」，第二項前段明定：「九十四年一月七日刑法修正時
    ，刑法分則編未修正之條文定有罰金者，自九十四年一月七
    日刑法修正施行後，就其所定數額提高為三十倍」，惟依被
    告行為時之法律即罰金罰鍰提高標準條例第一條前段，業將
    刑法分則各罪法定刑所定罰金數額提高十倍，再由銀元換算
    為新臺幣之結果，刑法第二百十四條法定刑所定罰金最高數
    額，與修正後之法律規定仍屬一致，並無不同，對被告而言
    尚無有利或不利之情形，揆諸前揭說明，自不生新舊法比較
    之問題，應依一般法律適用原則，適用裁判時法即刑法施行
    法第一條之一第一項、第二項前段之規定，而不再適用罰金
    罰鍰提高標準條例第一條前段（臺灣高等法院及其所屬法院
    九十五年十二月刑事法律座談會討論結論參照）。
  (二)核被告所為，係犯刑法第二百十六條、第二百十條之行使偽
    造私文書罪及同法第二百十四條之使公務員登載不實罪。其
    偽造署押及盜用印文，用以偽造私文書後，進而行使，其偽
    造署押及盜用印文之階段行為，應為偽造私文書之行為所吸
    收，其偽造私文書之低度行為，應為其行使偽造私文書之高
    度行為所吸收，均不另論罪。
  (三)被告利用不知情之會計師梁芬玲為之，係間接正犯。
  (四)被告所犯上開二罪間，有方法結果之牽連關係，依修正前刑
    法第五十五條後段之規定，應從較重之行使偽造私文書罪處
    斷。
  (六)至公訴人起訴事實雖未敘及被告行使偽造變更登記申請書及
    法定代理人同意書等私文書之犯行，然該部分事實與公訴人
    起訴之犯罪事實既具有裁判上一罪關係，應為起訴效力所及
    ，本院自應併予審究，附此敘明。
  (七)爰審酌被告因一時失慮，誤觸刑章，且犯罪後尚能坦承犯行
    ，知所悔悟，兼衡其犯罪之手段、所生危害及其品行、智識
    程度等一切情狀，量處如主文所示之刑。又被告行為時之易
    科罰金折算標準，修正前罰金罰鍰提高標準條例第二條前段
    （現已刪除）規定，就其原定數額提高為一百倍折算一日，
    則被告行為時之易科罰金折算標準，應以銀元三百元折算一
    日，經折算為新臺幣後，應以新臺幣九百元折算為一日。惟
    九十五年七月一日修正施行之刑法第四十一條第一項前段則
    規定：「犯最重本刑為五年以下有期徒刑以下之刑之罪，而
    受六個月以下有期徒刑或拘役之宣告者，得以新臺幣一千元
    、二千元或三千元折算一日，易科罰金。」，比較修正前後
    之易科罰金折算標準，以九十五年七月一日修正公布施行前
    之規定，較有利於被告，亦應適用修正前刑法第四十一條第
    一項前段規定，定其易科罰金之折算標準。
  (八)查被告犯罪之時間，係在九十六年四月二十四日以前，所犯
    符合中華民國九十六年罪犯減刑條例第二條所定之減刑條件
    ，應依該減刑條例第二條第一項第三款之規定，減其宣告刑
    二分之一，故減為有期徒刑一月又十五日，並依修正前刑法
    第四十一條第一項前段規定，定其易科罰金之折算標準。
  (九)如附表一所示之署押均係被告指示不知情之會計師梁芬玲所
    為，均屬偽造之署押，已如前述，依刑法第二百十九條之規
    定，不問屬犯人所有與否，均應由本院宣告沒收之。又按刑
    法第二百十九條所定不問屬於犯人與否沒收之者，以偽造之
    印章、印文或署押為限，盜用者不在其列，原判決竟將盜用
    印章蓋在限欠字據之印文，依該條予以沒收，顯屬於法有違
    （最高法院四十六年台上字第一五三三號判例意旨參照）。
    如附表二所示之印文均為盜用，依照上開判例意旨，無庸為
    沒收之諭知，公訴意旨聲請就此部分應為沒收之諭知，容有
    誤會，併此敘明。
據上論斷，應依刑事訴訟法第二百七十三條之一第一項、第二百
九十九條第一項前段，刑法第二條第一項、第二百十六條、第二
百十條、第二百十四條，修正前刑法第五十五條、第四十一條第
一項前段，刑法施行法第一條之一，修正前罰金罰鍰提高標準條
例第二條，現行法規所定貨幣單位折算新臺幣條例第二條，中華
民國九十六年罪犯減刑條例第二條第一項第三款、第七條、第九
條，判決如主文。
本案經檢察官謝憲杰到庭執行職務。
中    華    民    國    99    年    12    月    24    日
                  刑事第九庭    法  官  林怡秀
以上正本證明與原本無異。
如不服本判決應於收受送達後10日內向本院提出上訴書狀，並應
敘述具體理由；其未敘述上訴理由者，應於上訴期間屆滿後20日
內向本院補提理由書（均須按他造當事人之人數附繕）「切勿逕
送上級法院」。
                                書記官  高心羽
中    華    民    國    99    年    12    月    24    日
附表一：
┌──┬───────────────────────┐
│編號│應沒收之署押                                  │
├──┼───────────────────────┤
│ 一 │恩瑞公司股東同意書退股股東欄上偽造林凊雯之署押│
│    │共貳枚、偽造林逸嫻（原名林靖瑤）之署押壹枚及偽│
│    │造李貞儀之署押壹枚                            │
├──┼───────────────────────┤
│ 二 │法定代理人同意書法定代理人欄上偽造林凊雯之署押│
│    │壹枚                                          │
└──┴───────────────────────┘
附表二：
┌──┬───────────────────────┐
│編號│盜用之印文                                    │
├──┼───────────────────────┤
│ 一 │恩瑞公司變更登記申請書原任董事欄上盜用林凊雯之│
│    │印文壹枚                                      │
├──┼───────────────────────┤
│ 二 │恩瑞公司股東同意書退股股東欄上盜用林凊雯之印文│
│    │共貳枚、林逸嫻（原名林靖瑤）之印文壹枚及李貞儀│
│    │之印文壹枚                                    │
├──┼───────────────────────┤
│ 三 │法定代理人同意書法定代理人欄上偽造林凊雯之署押│                                            │
│    │壹枚                                          │                                            │
├──┼───────────────────────┤
│ 四 │恩瑞公司章程修正條文對照表盜用林凊雯之印文壹枚│
│    │、林逸嫻（原名林靖瑤）之印文壹枚及李貞儀之印文│
│    │壹枚                                          │
└──┴───────────────────────┘
附錄本案論罪科刑法條全文：
中華民國刑法第210條
（偽造變造私文書罪）
偽造、變造私文書，足以生損害於公眾或他人者，處五年以下有
期徒刑。
中華民國刑法第216條
（行使偽造變造或登載不實之文書罪）
行使第二百十條至第二百十五條之文書者，依偽造、變造文書或
登載不實事項或使登載不實事項之規定處斷。
中華民國刑法第214條
（使公務員登載不實罪）
明知為不實之事項，而使公務員登載於職務上所掌之公文書，足
以生損害於公眾或他人者，處三年以下有期徒刑、拘役或五百元
以下罰金。

司法院資訊處製作；財團法人民間司法改革基金會備份。
